臺北高等行政法院判決
　　　　　　　　　　　　　　　　　　 95年度訴字第02333號
　　　　　　　　　　　　　　　.
原　　　告　延巨股份有限公司
代　表　人　甲○○（董事長）
訴訟代理人　丁○○
被　　　告　經濟部智慧財產局
代　表　人　蔡練生（局長）
訴訟代理人　乙○○
參　加　人　老行家國際燕窩股份有限公司
代　表　人　丙○○（董事長）
上列當事人間因商標異議事件，原告不服經濟部中華民國95年05
月25日經訴字第09506168700號訴願決定，提起行政訴訟，並經
本院裁定命參加人獨立參加本件被告之訴訟。本院判決如下：
　　主  文
原告之訴駁回。
訴訟費用由原告負擔。
　　事  實
一、事實概要：原告於民國（以下同）93年05月28日以「老行家
    EXPERT」商標，指定使用於商標法施行細則第13條所定商品
    及服務分類表第11類之「家用煮麵機、...、檯燈」等商品
    ，向被告申請註冊，經被告審查，准列為註冊第0000000號
    商標。嗣參加人以該註冊商標有違商標法第23條第1項第12
    、16款之規定，對之提起異議。案經被告審查，認系爭商標
    有違商標法第23條第1項第16款之規定，乃以95年02月06日
    中台異字第940504號商標異議審定書為「第0000000號『老
    行家EXPERT』商標之註冊應予撤銷」之處分。原告不服，提
    起訴願，經訴願決定駁回，原告猶未甘服，遂向本院提起行
    政訴訟。本院因認本件撤銷訴訟之結果，參加人之權利或法
    律上利益將受損害，乃依行政訴訟法第42條第1項規定，依
    職權裁定命參加人獨立參加本件被告之訴訟。
二、兩造聲明：
　(一)原告未於言詞辯論期日到場，依其起訴狀所載聲明如下：
  1.原處分及訴願決定均撤銷。
  2.訴訟費用由被告負擔。
　(二)被告聲明：
  1.駁回原告之訴。
  2.訴訟費用由原告負擔。
三、兩造之主張：
甲、原告主張：
  (一)被告以參加人公司名稱之特取部分「老行家」堪認已廣為相
    關事業或消費者所普遍認知而達著名程度，因而認為系爭商
    標與該引證案相同而有致公眾混淆之虞，因而違反商標法第
    23條第1項第16款之規定。被告亦認：「參加人公司所登記
    營業項目中之『一般百貨業』，以現今市場機制及消費型態
    觀之，其賣場販售之商品種類繁多，亦多設有家電商品部門
    以供應特定如系爭商標所指定使用之『家用煮麵機、電烤箱
    、電子微波烤箱、飲水機、檯燈』等商品，是依一般社會通
    念及市場交易情形，參加人所登記營業項目中之『一般百貨
    業』所提供之服務，與系爭商標所指定使用之商品應具有相
    當之關聯性。」從而認為系爭商商標應有致公眾混淆誤認之
    虞。
  (二)被告及訴願機關對於「一般百貨業」的認知有誤，以致於做
    出錯誤的原處分及訴願決定：
  1.事實上，一般賣場販售之商品固然種類繁多，亦多設有家電
    商品部門以供應特定如系爭商標所指定使用之「家用煮麵機
    、電烤箱、電子微波烤箱、飲水機、檯燈」等商品，然而一
    般的賣場是一種綜合性商場，是將各個不同領域廠商的商品
    集中，以便於消費者選購的場所，該些商品也包含有「生鮮
    食品、水產類、麵包、衣服、清潔劑」等。若如被告所認知
    「參加人所登記營業項目中之『一般百貨業』所提供之服務
    ，與系爭商標所指定使用之商品應具有相當之關聯性」，則
    是否參加人公司所登記的「一般百貨業」也和賣場中的「雞
    鴨屠宰業」、「生鮮食品」、「魚、蝦等水產業」、「麵包
    烘焙業」、「衣服」、「清潔劑」等具有關聯性?因此被告
    將「一般百貨業」的內容擴大到賣場所包含的所有商品類別
    是一種錯誤認知。正確的認知應是參加人公司所登記服務類
    別是一般百貨業的部分類別，若參加人未明確指定商品類別
    ，則不應包含在其服務的內容或商品類別中。
  2.參加人在系爭商標申請之前，已申請過多種不同指定商品之
    「老行家」商標，惟因所指定商品類別不同於系爭商標而無
    法據以做為異議證據。倘若如被告將「一般百貨業」的內容
    可擴大到賣場所包含所有商品的認知，則參加人又何必申請
    指定那麼多不同種類的商標?其只要指定「一般百貨業」是
    否即可自動達到擴及各種商品類別的目的?顯然地，被告對
    於「一般百貨業」認知的錯誤，影響原告權益至鉅。
  (三)參加人和系爭商標指定使用之商品與服務不同，根本不會有
    導致公眾誤認混淆之虞：
  1.就參加人公司所服務的內容，及系爭商標所指定之商品來比
    較；系爭商標係指定使用於商標法施行細則第13條第11類之
    「家用煮麵機、電烤箱、電子微波烤箱、飲水機、檯燈」等
    商品；換言之，系爭商標所指定使用之商品，均屬於「廚房
    或烹飪用器具」。引證案所表彰的主要服務內容，是有關於
    「化妝品、食品、飲料、燕窩、冰糖燕窩、蘆薈、珍珠粉、
    人蔘茶」等食品之零售服務，亦即其服務係與食品有關，因
    此二者在指定使用商品與服務內容不相同的基礎之下，根本
    不會有造成他人的混淆。
  2.參加人雖然在國內各大百貨公司或大賣場設有銷售專櫃，但
    該些專櫃均只是單純地販售前述之「化妝品、食品、飲料、
    燕窩、冰糖燕窩、蘆薈、珍珠粉、人蔘茶」等食品之零售服
    務，並沒有和系爭商標相關聯的家用廚房或烹飪用器具或其
    它商品的販售或服務，自參加人設立至今，消費者長期以來
    也只認為其所表彰的商品服務內容僅及於前述的類別，與系
    爭商標的商品類別並無關聯。參加人在內湖的家樂福大賣場
    1樓也設有相同的專櫃，鈞院可派人到該賣場實地察看，便
    能瞭解二者完全是不同類別的商品或服務內容，因此根本不
    會有導致公眾誤認混淆之虞。
  (四)綜上所陳，爰請求原處分及訴願決定均撤銷。
乙、被告主張：
  (一)查中文「老行家」係參加人公司名稱之特取部分，其係於88
    年03月31日以「老行家國際燕窩股份有限公司」為公司名稱
    ，申請登記並經准設立，用以經營「國際貿易業、食品、飲
    料零售、化妝品零售業、乙類成藥零售業、一般百貨業營業
    」等項目；且自創設該公司來，參加人即以「老行家」標示
    於所生產之「燕窩、人蔘、蘆薈」等養生膳品及珍珠粉等化
    妝品上，其全台據點近50家，遍及全國北、中、南各大都會
    區○○○○道，營業範圍更擴及大陸上海、杭州等地。並榮
    獲1999年台灣消費者委員會「精賞獎」及「優良企業大獎」
    、2001年「全球金磬獎」全球特優商品、2001年中時晚報金
    質獎、2003年香港十大優良產品、2004年全球特優商品今寰
    獎等殊榮；同時，參加人亦於各種傳播媒體廣為宣傳，並推
    動養生風潮；及取得印尼、香港等國外註冊，又由93年每2
    個月申報一次之營業額與稅額得知其每2 月之銷售額可達6
    千萬到9 千萬不等，凡此有參加人所檢送之商標註冊資料、
    網頁資料、報導雜誌剪輯、時報周刊、自由時報、蘋果日報
    及香港壹傳媒出版有限公司廣告收據、93年01月至12月營業
    額與稅額申報書等證據資料影本附卷可稽。是以，於系爭商
    標申請註冊日（93年05月28日）前，參加人公司名稱特取部
    分「老行家」堪認已廣為相關事業或消費者所普遍認知而達
    著名程度。
  (二)衡諸近年來參加人不斷擴展事業版圖，經營範圍涵蓋國際貿
    易業、食品、飲料零售、化妝品零售業、乙類成藥零售業、
    一般百貨業營業等情事，而系爭商標指定使用之「煮麵機、
    電烤箱、電子微波烤箱」等商品，與參加人公司執照所登記
    之一般百貨業等營業項目，又屬同一或類似之商品，「老行
    家」一詞復非一般所習見者。從而，原告以參加人著名之特
    取名稱「老行家」作為系爭「老行家EXPERT」商標圖樣主要
    部分之一，指定使用於「煮麵機、電烤箱、電子微波烤箱、
    飲水機、檯燈」等商品申請註冊，客觀上自有使消費者對其
    所表彰之商品來源或產銷主體與參加人產生聯想而有混淆誤
    認之虞，應有前揭條款規定之適用。本件既依商標法第23
    條第1 項第16款規定，撤銷其註冊，則其是否尚有違同條項
    第12款規定，即勿庸論究。
  (三)綜上論述，被告原處分洵無違誤，敬請駁回原告之訴。
丙、參加人未於言詞辯論期日到場，亦未提出任何書狀。
　　理  由
一、本件原告經合法通知，未於言詞辯論期日到場，核無行政訴
    訟法第218 條準用民事訴訟法第386 條所列各款情形，爰依
    被告之聲請，由其一造辯論而為判決。
二、按商標「有著名之法人、商號或其他團體之名稱，有致相關
    公眾混淆誤認之虞者」，不得註冊，為系爭商標異議審定時
    商標法第23條第1 項第16款所規定。另「本法所稱之著名，
    指有客觀證據足以認定已廣為相關事業或消費者所普遍認知
    者。」「本法第23條第1 項第16款所稱法人、商號或其他團
    體之名稱，指其特取名稱。」同法施行細則第16、17條定有
    明文。至於所謂「有致相關公眾混淆誤認之虞者」，係指商
    標有使相關公眾對其所表彰之商品來源或產製主體發生混淆
    誤認之虞而言。
三、本件係原告前於93年05月28日以「老行家EXPERT」商標，指
    定使用於商標法施行細則第13條所定商品及服務分類表第11
    類之「家用煮麵機、... 、檯燈」等商品，向被告申請註冊
    ，經被告審查，准列為註冊第0000000 號商標。嗣參加人以
    該註冊商標有違商標法第23條第1 項第12、16款之規定，對
    之提起異議。案經被告審查，認系爭商標有違商標法第23條
    第1 項第16款之規定，乃以95年02月06日中台異字第940504
    號商標異議審定書為「第0000000 號『老行家EXPERT 』 商
    標之註冊應予撤銷」之處分。原告則不服，為如事實欄所載
    之主張。是本件應審究者厥為系爭商標有無違反商標法23條
    第1 項第16款規定之情事。
四、本院判斷如下：
  (一)查本件系爭註冊「老行家EXPERT」商標圖樣，係由中文「老
    行家」及外文「EXPERT」所組成，然中文「老行家」置於上
    ，其所占面積較大，而外文「EXPERT」置於下，所占面積較
    小，其主要識別部分乃中文「老行家」三字；與參加人「老
    行家國際燕窩股份有限公司」之名稱特取部分「老行家」相
    同。
  (二)次查，中文「老行家」係參加人公司名稱之特取部分，其係
    於88年03月31日以「老行家國際燕窩股份有限公司」為公司
    名稱，申請登記並經准設立，用以經營「國際貿易業、食品
    、飲料零售、化妝品零售業、乙類成藥零售業、一般百貨業
    營業」等項目；揆諸參加人於提起異議階段所檢送之證據資
    料，參加人自創設該公司來，即以中文「老行家」三字，標
    示於其所產製之「燕窩、人蔘、蘆薈、珍珠粉」等養生保健
    商品上，並於印尼、香港等獲准註冊商標，而為行銷該等商
    品，參加人除於我國北、中、南均設有分公司，且營業據點
    多達40餘處外，並於大陸地區之上海、杭州等地設有分店，
    其93年度僅01月份至04月份申報之銷售額即高達1 億6 千萬
    餘元；另自88年以來，參加人於各種平面媒體密集刊出廣告
    ，宣傳其公司及所生產之前揭各項商品；又自西元1999 年
    以來，參加人屢獲各種獎項，包括西元1999年臺灣消費者權
    益保護委員會「精賞獎」及「優良企業大獎」、西元2001年
    「全球金磐獎」全球特優商品及中時晚報金質獎、西元2003
    年香港十大優良產品、全國十大優良商品精品獎、西元2004
    年全球特優商品金寰獎等。凡此有參加人公司產品型錄、臺
    北市營業人銷售額與稅額申報書、各種獎項照片、註冊資料
    影本，及包括聯合報、民生報、星報、大成報、蘋果日報、
    時報週刊、新新聞、商業週刊、薇薇、BEAUTY、Bella 、KO
    SMETIK、壹週刊、獨家報導等報章雜誌廣告資料影本附卷可
    稽；足認參加人公司之特取名稱「老行家」，於93年05月28
    日原告提出系爭「老行家EXPERT」商標註冊申請時，已為相
    關事業或消費者所普遍認知，而屬一著名法人。
  (三)商標法第23條第1 項第16款所規定，商標有著名之法人、商
    號或其他團體之名稱，有致相關公眾混淆誤認之虞者，不得
    註冊，其立法意旨乃在保護他人權利不受侵害，兼以防止商
    標之混淆誤認；查參加人公司所登記營業項目係「國際貿易
    業、食品、飲料零售、化妝品零售業、乙類成藥零售業、一
    般百貨業營業」等項目，已如上述；其中之「一般百貨業」
    ，以現今市場機制及消費型態觀之，其賣場販售之商品種類
    繁多，亦多設有家電商品部門以眅售如「杯、壺、鍋、盤、
    成套的烹飪鍋、火鍋」等商品，而系爭商標指定使用之「家
    用煮麵機、電烤箱、電子微波烤箱、飲水機、檯燈」等商品
    ，屬同一或類似之商品；從而原告以參加人著名之特取名稱
    「老行家」，作為系爭「老行家EXPERT」商標圖樣主要部分
    之一，指定使用於「家用煮麵機、電烤箱、電子微波烤箱、
    飲水機、檯燈」等商品申請註冊，客觀上自有使消費者對其
    所表彰之商品來源或產銷主體與參加人產生聯想而有混淆誤
    認之虞，自有違商標法23條第1 項第16款之規定。是以，原
    告主張參加人和系爭商標指定使用之商品與服務不同，根本
    不會有導致公眾誤認混淆之虞云云，自不足採。從而，本件
    被告所為「第0000000 號『老行家EXPERT』商標之註冊應予
    撤銷」之處分，依法自無不合。
五、綜上所述，被告以系爭商標有違商標法第23條第1 項第16款
    規定，撤銷其註冊，於法核無不合。訴願決定予以維持，亦
    屬妥適。原告主張前詞，請求撤銷原處分及訴願決定，為無
    理由，應予駁回。
據上論結，原告之訴為無理由，依行政訴訟法第218 條、民事訴
訟法第385 第1 項前段、行政訴訟法條第98條第3 項前段，判決
如主文。
中　　華　　民　　國　　96　　年　 　4　　月　　12　　日
                       第七庭審判長法  官　李得灶
                                   法  官  林育如
                                   法  官  黃秋鴻
上為正本係照原本作成。
如不服本判決，應於送達後20日內，向本院提出上訴狀並表明上
訴理由，如於本判決宣示後送達前提起上訴者，應於判決送達後
20日內補提上訴理由書（須按他造人數附繕本）。
中　　華　　民　　國　　96　　年　 　4　　月　　12　　日
 　　  　　　　　　　 　　  　     書記官  蘇婉婷
